臺灣高等法院民事判決　　　　　　　 95年度保險上易字第3號
上　訴　人　甲○○
訴訟代理人　周春櫻律師
複 代 理人　林良財律師
被 上 訴人　國泰人壽保險股份有限公司
法定代理人　乙○○
訴訟代理人　賴盛星律師
複 代 理人　程才芳律師
上列當事人間請求給付保險金事件，上訴人對於中華民國94年12
月22日臺灣桃園地方法院93年度保險字第42號第一審判決提起上
訴，本院於96年11月6日言詞辯論終結，判決如下：
    主  文
上訴駁回。
第二審訴訟費用由上訴人負擔。
    事實及理由
一、上訴人主張：上訴人於民國（下同）90年9月24日以其女兒
    即訴外人范雅惠為被保險人，向被上訴人投保「國泰安康住
    院醫療終身健康保險」主約，及「國泰平安保險」、「國泰
    新保險費豁免」之附約，保險單號碼為0000000000號，保險
    契約即日生效，約定身故保險金之受益人為上訴人。詎范雅
    惠於92年8月19日因車禍手腳多處挫傷、腫痛，至聖渝中醫
    聯合診所、建成中醫聯合診所求診後仍覺不適，後至財團法
    人天主教聖保祿修女會醫院（下稱聖保祿醫院）診治，認因
    車禍外傷導致蜂窩組織炎、深層靜脈栓塞及肺栓塞情況危急
    ，遂於92年10月26日轉院至財團法人長庚紀念醫院林口醫學
    中心（下稱長庚醫院），再經院方依電腦斷層攝影檢查，證
    實范雅惠是因車禍外傷後造成左下肢靜脈栓塞和蜂窩組織炎
    引發急性肺栓塞，後因急性肺栓塞情況嚴重導致范雅惠於轉
    院至長庚醫院當日即死亡。依國泰平安保險契約第3條、第2
    條第5款、第14條約定，被上訴人應給付上訴人保險金新台
    幣（以下同）100萬元，然被上訴人以范雅惠並非因意外死
    亡為由，拒絕理賠等情，爰依保險契約之法律關係，求為命
    被上訴人應給付上訴人100萬元，及自起訴狀繕本送達被上
    訴人翌日起，至清償日止，按年息10%計算利息之判決（原
    審為上訴人敗訴之判決。上訴人聲明不服）。並於本院上訴
    聲明：(一)原判決廢棄。(二)被上訴人應給付上訴人100萬元，
    及自起訴狀繕本送達翌日起，至清償日止，按年息10%計算
    之利息。
二、被上訴人則以：
  (一)上訴人主張范雅惠係遭受意外傷害事故而死亡，請求被上訴
    人給付意外事故死亡保險金，應由上訴人就其主張之意外事
    故致被保險人死亡之事實，負舉證責任。然國立台灣大學醫
    學院附設醫院（下稱台大醫院）鑑定意見，已排除被保險人
    係因車禍引發肺栓塞死亡，上訴人又未舉證證明被保險人係
    因意外事故引發肺栓塞死亡。
  (1)依台大醫院鑑定結果，范雅惠直接死亡原因為肺栓塞，而引
    起肺栓塞之原因在於其左下肢小腿於死亡前2星期皮膚感染
    所致，並明確排除被保險人死亡前2個月發生之車禍，於被
    保險人在92年10月22日就醫時下肢腫痛及蜂窩性組織炎或死
    亡有任何關連，則范雅惠並非因車禍致左下肢腫痛及蜂窩性
    組織炎而引起靜脈栓塞死亡。
  (2)上訴人既未提出醫學上之依據，不得任意否認台大醫院之專
    業判斷；又范雅惠於聖保祿醫院入院時病歷上載明否認有割
    裂傷、蟲咬病史，亦未有發燒、畏寒及胸部Ｘ光無白點，何
    以即可排除皮膚感染引發肺栓塞，該病歷如何證明范雅惠係
    因2個月前車禍，導致2個月後發生廣泛性肺栓塞死亡，均未
    見上訴人舉證以實其說。
  (二)依聖保祿醫院函覆本院內容，可證明被保險人范雅惠並非因
    92年8月19日車禍而致左下肢腫痛及蜂窩性組織炎引起靜脈
    栓塞死亡：
  (1)依96年4月17日聖保祿醫院函覆內容，范雅惠92年8月19日車
    禍導致左手腕受傷骨折，其肢體疼痛亦係兩手腕疼痛，並無
    下肢疼痛之情形，聖保祿醫院歷次就診病歷上記載「 7295
    pain in limb」，均指兩手腕之疼痛，無從證明被保險人范
    雅惠因車禍而造成上肢疼痛之情形，足認范雅惠並非因92年
    8月19日之車禍而致左下肢腫痛及蜂窩性組織炎引起靜脈栓
    塞而死亡。
  (2)依96年8月1日聖保祿醫院函覆內容，范雅惠於聖保祿醫院歷
    次就診時，僅兩手腕上肢疼痛，並無下肢疼痛情形，足見范
    雅惠92年8月19日車禍時僅導致左手腕受傷骨折，並無下肢
    受傷及疼痛情形。至范雅惠92年10月15日及10月22日就診陳
    述左小腿疼痛，因已距車禍發生達2個月，自與車禍無關，
    而係92年10月22日就醫2星期前左下肢小腿皮膚感染所致。
    則被保險人范雅惠之死亡與92年8月19日所發生之車禍間，
    既無因果關係，上訴人請求被上訴人給付意外死亡保險金，
    自屬無據等語，資為抗辯。
  (三)於本院答辯聲明：上訴駁回。
三、兩造不爭執事項（見本院卷20、33、146頁反面）
  (一)上訴人於 90年9月24日以訴外人范雅惠為被保險人，向被上
    訴人投保「國泰安康住院醫療終身健康保險」日額 1,000元
    主約，及「國泰平安保險」保險金額 100萬元，保險契約自
    該日生效，約定身故保險金之受益人為上訴人，有人壽保險
    單、要保書等為證（見台灣台北地方法院93年度保險字第16
    5號卷10－27頁）。
  (二)范雅惠於92年8月19日發生車禍。
  (三)范雅惠於92年10月26日不治死亡（原審判決誤載為92年12月
    26日），有死亡證明書可憑（見同上第165號卷28頁）。
  (四)國泰安康住院醫療終身健康保險之保險金，被上訴人已於93
    年1月7日給付上訴人。
四、按被保險人於本附約有效的保險期間內，因遭受第2條之意
    外傷害事故因而身故、殘廢或醫療時，本公司依照本附約的
    約定，給付保險金；本附約所稱「傷害」係指被保險人於本
    附約有效的保險期間內，因遭受意外傷害事故（指非由疾病
    引起之外來突發事故），致其身體蒙受傷害，國泰平安保險
    附約第3條、第2條第5款分別定有明文。又國泰安康住院醫
    療終身健康保險契約第4條第3項約定：「本契約所稱『意外
    傷害事故』係指非由疾病引起之外來突發事故」（見同上第
    165號卷第20頁反面、16頁）。上訴人主張被保險人范雅惠
    因意外傷害事故死亡，請求給付保險金之，固據其提出被上
    訴人對於形式上真正不爭之長庚醫院診斷證明書、聖保祿醫
    院診斷證明書、長庚醫院死亡證明書各一紙為證，惟被上訴
    人否認被保險人范雅惠係因意外傷害事故死亡，辯稱：范雅
    惠係病故，非屬約定之意外事故所致，無須給付保險金等語
    置辯。茲本件應審究者為，被保險人范雅惠係因車禍意外傷
    害事故死亡或因疾病而導致死亡？查:
  (一)按本契約所稱『意外傷害事故』係指非由疾病引起之外來突
    發事故，國泰安康住院醫療終身健康保險契約第4條第3項定
    有明文，所謂「外來突發意外傷害事故」，係指非由疾病所
    引起之事故。又意外傷害保險乃相對於健康保險，亦即健康
    保險係承保疾病所致之損失；意外傷害保險則在承保意外傷
    害所致之損失。而人之傷害或死亡之原因，其一來自內在原
    因，另一則為外在事故（意外事故）。內在原因所致之傷害
    或死亡，係指被保險人因罹犯疾病、細菌感染、器官老化衰
    竭等身體內部因素所致之傷害或死亡，此屬健康保險範疇；
    至外來事故（意外事故），則係泛指內在原因以外之一切事
    故而言（最高法院92年度台上字第2710號判決意旨參照）。
  (二)查92年8月19日被保險人范雅惠於上班途中行經施工路段，
    因不慎發生車禍，至聖保祿醫院就診，當時受傷部位為兩側
    手腕受傷併左手腕尺骨頭撕裂性骨折，當時下肢並無外傷，
    此有該院94年10月17日桃聖業字第0940000211號函附卷可稽
    （見原審法院93年度保險字第42號卷117頁）；又同日至聖
    渝中醫聯合診所診治，傷勢為左手手腕右手小指挫傷疼痛，
    有該診所電腦病歷紀錄在卷可稽（見同上第42號卷90頁），
    嗣於同年9月25日，范雅惠至建成中醫聯合診所求診時，病
    症為左側踝及足挫傷、行走時碰撞傷，此亦有該診所電腦病
    理紀錄附卷可查（見同上第42號卷111頁），於同年10月23
    日，范雅惠至聖保祿醫院求診住院，經診斷為1.疑似蜂窩性
    組織炎、2.下肢痛，此有該院診斷證明書附卷可參（見同上
    第42號卷22頁），嗣該院醫師認為范雅惠蜂窩組織炎及肺栓
    塞情況危急，遂於同年月26日轉院至長庚醫院，而范雅惠於
    轉院至長庚醫院，當日急診病例之診斷書開立紀錄紀載: 1.
    大量肺栓塞、2.深層靜脈栓塞病史，醫囑單上記載：死診：
    急性肺栓塞，此分別有長庚醫院之急診病例可查（見同上第
    42號卷58頁反面、61頁），而該院認定范雅惠之死亡種類為
    病死或自然死，亦有該院出具之死亡證明書附卷可參（見同
    上第165號卷28頁），又原法院將范雅惠之直接死亡原因送
    請台大醫院鑑定結果，亦認：(1)范雅惠於92年10月26日之死
    亡主要源於其下肢左小腿之腫痛發炎。其於同年8月19日因
    車禍所受之傷害則在上肢，且其左側尺骨遠端骨折屬穩定骨
    折，經過2個月治療亦已癒合，故兩者間並無相關，其死因
    應如長庚醫院之診斷，「廣泛肺動脈栓塞」所致。(2)范雅惠
    於92年10月22日就醫時，其下肢痛及蜂窩性組織炎的症狀發
    生約2星期前，而距其於前開車禍日期之骨折為6星期前，屬
    穩定骨折，經過2個月治療可達成癒合，並無癒合不佳或有
    併發症之問題，其左下肢小腿之腫痛發炎之原因與此無關，
    可能為2星期前左下肢小腿皮膚受感染所致。有該院校附醫
    祕字第0940208784號函附卷可稽（見同上42號卷第96、97
    頁）。顯見范雅惠之直接死亡原因是肺栓塞，而該肺栓塞係
    由左下肢小腿受感染進而發炎所致，應堪認定。
  (三)上訴人另提出長庚醫院93年6月23日出具載有: 病患於92年
    10月26日發生之大量肺栓塞與其外傷後造成之左下肢靜脈栓
    塞和蜂窩性組織炎，兩者之間應有密切之因果關係等語之診
    斷證明書（見同上165號卷第31頁），主張此為被保險人范
    雅惠因車禍意外而亡之證據，惟范雅惠僅於92年10月26日至
    長庚醫院急診，且於就診當日即死亡，綜查范雅惠該日於長
    庚醫院之病例，出具前述93年6月23日診斷證明書之醫師，
    均未參與救治范雅惠之醫療過程，況診斷證明書固提及范雅
    惠之肺栓塞與外傷有關，惟該外傷是否為2個月前之車禍所
    致，則不得而知，尚難據此作為被保險人范雅惠意外死亡之
    證據。是范雅惠既因左下肢受感染致發炎進而亡故，即屬於
    罹患疾病、細菌感染之因身體內部因素所致，揆諸前揭說明
    ，當不屬傷害保險所謂之意外事故，而屬於健康保險承保範
    圍。
  (四)上訴人又辯稱：依聖渝中醫診所92年8月19日手寫病歷所載
    ，被保險人范雅惠左小腿腳踝挫傷，嗣該診所於95年9月6日
    之函亦載明「92年8月19日病患范雅惠之病歷及看診部分．
    ．．．．有手寫病歷，仍以手寫病歷為準．．．．所以此病
    患實際看診部分為手腕、手指、小腿及腳踝挫傷」，足證范
    雅惠於92年8 月19日於聖渝中醫診所就診時，確有左小腿患
    部腫活動疼痛之情形，致後續發生患部傷口感染，造成死亡
    云云。查，聖渝中醫診所92年8月19日手寫病歷固記載「主
    訴：左手手腕右手小指、挫傷、左小腿腳踝挫傷，8/19就診
    ，患部腫、活動疼痛、局部青腫」（見同上42號卷89頁），
    但同日之電腦病歷則記載「病名：8472腰部扭傷及拉傷，主
    訴：左手手腕右手小指措湯（挫傷之誤）疼痛0820至今，活
    動受限，按壓時痛，局部青腫」（見同上42號卷90頁），聖
    渝中醫診所於同一日之病歷記載已有不同，雖該診所嗣後於
    95年9月6日函示「病患之病歷若有手寫病歷，仍以手寫病歷
    為準。因故，會出現手寫病歷中有腳踝挫傷而電腦病歷並無
    此部分之敘述」（見本院卷64頁），是縱認范雅惠於92年8
    月19日車禍確造成「左小腿腳踝挫傷」，但亦不能因此即認
    范雅惠之死亡原因為8月19日之車禍導致左下肢深部靜脈血
    管組織挫傷，並發展成深部靜脈拴塞引發蜂窩性組織炎死亡
    。況本院就范雅惠於聖保祿醫院92年8月19日、8月26日、9
    月6日、9月9日、9月30日、10月2日、10月15日及10月22日
    歷次就診病歷記載「7295 Pain in limb」係何意義？是否
    為「肢體疼痛」？如是，係指那一肢體，有無就該部分治療
    ？治療之情形為何？函請聖保祿醫院證明，經該院於96年4
    月27日以桃聖業字第0960000101號函覆謂「病患范雅惠（女
    、身份證號碼：Ｚ000000000）病歷上記載『7295 Pain in
    limb』廣泛指”肢體疼痛”，從病人主訴記載，可知因車禍
    導致兩手腕疼痛，左手腕處有遠端尺股莖突撕脫性骨折，予
    抗發炎止痛藥物及石膏板固定治療，疼痛及活動度有改善。
    」，有該函在卷可憑（見本院卷117頁），足見被保險人范
    雅惠92年8月19日車禍當時係導致左手腕受傷骨折，且其肢
    體疼痛亦係指兩手腕之疼痛，並無下肢疼痛之情形。嗣本院
    再請聖保祿醫院就「肢體疼痛」係指上肢或下肢疼痛予以敘
    明，復經該院於96年8月1日以桃聖業字第0960000192號函覆
    本院「一病患范雅惠（女、身份證號碼：Ｚ000000000）於民
    國92年8 月19日、8月26日、9月6日、9月9日、9月30日、10
    月2 日就診本院骨科時，並未陳述下肢疼痛情形，但病歷上
    記載『Bilwirst trauma. Lt ulnar head avulsion fractu
    re（即：兩側手腕受傷併左手腕尺骨頭撕裂性骨折）。』，
     故此六次就診紀錄上之『7295 PAIN IN LIMB（肢體疼痛）
    係指上肢疼痛。二而10月15日、10月22日就診本院骨科時，
    病患除左手腕尺骨痛（mild pain over distal ulna ）外
    ，又增加陳述『Left calf pain（左小腿疼痛）』，10 月
    23日就診本院心臟內科時，病患陳述『Lt. post upperle g
    pain（左後上方小腿疼痛）』故自病歷記載可知：病患於10
    月15日、10月22日、10月23日此三次就診時有出現下肢疼痛
    情形。」有該函附卷足憑（見本院卷第137頁），是被保險
    人范雅惠於聖保祿醫院92年8月19日、8月26日、9月6日、9
    月9日、9月30日、10月2日就診時，均僅有兩手腕之上肢疼
    痛，並無下肢疼痛之情形，足見被保險人范雅惠92年8月19
    日車禍當時僅導致左手腕受傷骨折並無致下肢受傷及疼痛之
    情形，至於聖保祿醫院函謂被保險人范雅惠10月15日及10
    月22日就診時有陳述左小腿疼痛一事，因已距車禍發生日達
    2個月之久，與車禍無關，業經台大醫院鑑定在案，故上訴
    人上開所辯，自不足採信。
  (五)綜上，被保險人范雅惠主要死亡原因係肺栓塞，而造成肺栓
    塞係因下肢左小腿遭感染所致，應屬內部之原因，難謂事發
    突然無法防範，不符合系爭保險契約所稱之「外來突發事故
    」，上訴人自無由依系爭保險契約要求被上訴人賠償。
五、綜上所述，上訴人依系爭保險契約請求被上訴人給付100萬
    元及自起訴狀繕本送達被上訴人之翌日起至清償日止按週年
    利率10%計算之利息，為無理由，不應准許。其假執行之聲
    請亦失所附麗，應併予駁回。原審為上訴人敗訴之判決，及
    駁回其假執行之聲請，並無不合。上訴意旨指摘原判決不當
    ，求予廢棄改判，為無理由，應予駁回。
六、被保險人范雅惠92年8月19日車禍當時既無下肢受傷及疼痛
    之情形，已如前述，則上訴人聲請向台大醫院函查「范雅惠
    死亡前2星期皮膚傷口，是否為92年8月19日（車禍當日）左
    下肢挫傷持續疼痛腫脹，導致發生患部傷口感染？」即無必
    要，另本件事證已臻明確，兩造其餘攻擊防禦方法，經核於
    判決之結果不生影響，爰不一一論述，附此敘明。
七、據上論結，本件上訴為無理由，依民事訴訟法第449條第1項
    、第78條，判決如主文。
中　　華　　民　　國　　96　　年　　11　　月　　20　　日
　　　　　　  　　　民事第五庭
                      　審判長法　官  魏麗娟
　　　　　　　　  　　        法　官  陳博享
　　　　　　　　　  　        法　官  蔡芳齡
正本係照原本作成。
不得上訴。
中　　華　　民　　國　　96　　年　　11　　月　　26　　日
    　　　　　　　　　　　　　書記官  蔡錦輝
